ACORDAO-COMPLETO-2523040

ACÓRDÃO 3119/2023 ATA 11/2023 - SEGUNDA CÂMARA

VISTOS, relatados e discutidos estes autos que apreciam Recurso de Reconsideração interposto pela entidade Casa de Cultura da Comunidade Negra de Goiânia e Goiás e por José Eduardo da Silva Batista, contra o Acórdão 4406/2020-TCU-Segunda Câmara (rel. min. Ana Arraes) .
ACORDAM os Ministros do Tribunal de Contas da União, reunidos em Sessão da 2ª Câmara, ante as razões expostas pelo Relator, e com fundamento nos arts. 32, inciso I e 33, da Lei 8.443/1992; c/c o artigo 285, caput e § 2º, do Regimento Interno do TCU em:
9.1. conhecer do recurso e, no mérito, dar-lhe provimento parcial, para excluir o débito de que trata o item 9.3 do Acórdão 4406/2020-TCU-Segunda Câmara, atribuindo-lhe a seguinte composição de dívida remanescente dos responsáveis:
	Data da ocorrência 
	Valor original (R$) 

	31/1/2007
	1.900,44

	31/1/2007
	4.024,90

	9/10/2006
	46.000,00

	16/10/2006
	17.000,00

	27/10/2006
	4.500,00

	27/10/2006
	7,80

	22/2/2007
	252,91

	9/10/2006
	421,79

	17/4/2008
	162,60 (crédito) 

	17/5/2010
	605,28 (crédito) 

9.2. dar ciência desta deliberação aos recorrentes, ao Ministério da Mulher, da Família e dos Direitos Humanos ou àquele que o tenha sucedido, à Controladoria-Geral da União, à Procuradoria da República no Estado de Goiás, e aos demais interessados.

Recurso de reconsideração interposto pela entidade Casa de Cultura da Comunidade Negra de Goiânia e Goiás e José Eduardo da Silva Batista, na condição de presidente dessa entidade (peças 61-85); contra o Acórdão 4406/2020-TCU-2ª Câmara (peça 38), rel. Ministra ANA ARRAES

Segunda Câmara

Entidades/órgãos do Governo do Estado de Goiás.

3. Interessados/Responsáveis/Recorrentes:
3.1. Interessado: Ministério da Justiça (extinta).
3.2. Responsáveis: Casa de Cultura da Comunidade Negra de Goiânia e Goiás (04.510.156/0001-73); Jose Eduardo da Silva Batista (XXX.007.251-XX).
3.3. Recorrentes: Jose Eduardo da Silva Batista (XXX.007.251-XX); Casa de Cultura da Comunidade Negra de Goiânia e Goiás (04.510.156/0001-73).

13.1. Ministros presentes: Augusto Nardes (na Presidência), Aroldo Cedraz (Relator) e Antonio Anastasia.
13.2. Ministro-Substituto convocado: Weder de Oliveira.

AROLDO CEDRAZ

Ministra Ana Arraes.

Adoto, como Relatório, a instrução lavrada por auditor da Secretaria de Recursos (peça 95) , cujo encaminhamento contou com a concordância do escalão dirigente da referida unidade técnica especializada (peças 96 e 97) e com a anuência do representante do Ministério Público que atua junto ao TCU (peça 98) :
"INTRODUÇÃO
1.	Trata-se de recurso de reconsideração interposto pela entidade Casa de Cultura da Comunidade Negra de Goiânia e Goiás e José Eduardo da Silva Batista, na condição de presidente dessa entidade (peças 61-85) ; contra o Acórdão 4406/2020-TCU-Segunda Câmara (peça 38) , rel. Ministra ANA ARRAES. A deliberação recorrida apresenta o seguinte teor:
ACORDAM os ministros do Tribunal de Contas da União, reunidos em sessão da 2ª Câmara, ante as razões expostas pela relatora, e com fundamento nos arts. 1º, inciso I, 12, § 3º, 16, inciso III, alíneas "a" e "d" e § 3º, 19, 23, inciso III, 26 e 28, incisos I e II, da Lei 8.443/1992 c/c os arts. 214, inciso III, alínea "a", e 215 a 217 do Regimento Interno, em: 
9.1. considerar revéis José Eduardo da Silva Batista e Casa de Cultura da Comunidade Negra de Goiânia e Goiás;
9.2. julgar irregulares as contas de José Eduardo da Silva Batista e de Casa de Cultura da Comunidade Negra de Goiânia e Goiás;
9.3. condená-los, solidariamente, ao recolhimento aos cofres do Tesouro Nacional dos débitos indicados a seguir, atualizados monetariamente e acrescidos de juros de mora das datas indicadas até o pagamento, descontando-se os valores já satisfeitos:
	DATA DA OCORRÊNCIA 
	VALOR ORIGINAL (R$) 

	31/1/2007
	1.900,44

	31/1/2007
	4.024,90

	9/10/2006
	46.000,00

	16/10/2006
	17.000,00

	27/10/2006
	4.500,00

	27/10/2006
	7,80

	22/2/2007
	453,27

	22/2/2007
	252,91

	9/10/2006
	421,79

	17/4/2008
	162,60 (crédito) 

	17/5/2010
	605,28 (crédito) 

9.4. fixar prazo de 15 (quinze) dias, a contar das notificações, para comprovação, perante o Tribunal, do recolhimento da dívida acima imputada;
9.5. autorizar a cobrança judicial da dívida, caso não atendidas as notificações;
9.6. autorizar o pagamento da dívida em até 36 (trinta e seis) parcelas mensais consecutivas, caso venha a ser solicitado pelos responsáveis antes do envio do processo para cobrança judicial;
9.7. fixar o vencimento da primeira parcela em 15 (quinze) dias, a contar do recebimento das notificações, e o das demais a cada 30 (trinta) dias, com incidência dos respectivos encargos legais sobre o valor de cada prestação; 
9.8. alertar aos responsáveis que a inadimplência de qualquer parcela acarretará vencimento antecipado do saldo devedor;
9.9. dar ciência desta deliberação aos responsáveis e ao procurador-chefe da Procuradoria da República no Estado de Goiás.
HISTÓRICO 
2.	Cuidam os autos de tomada de conta especial instaurada pela Secretaria de Políticas de Promoção da Igualdade Racial (SEPPIR) do Ministério dos Direitos Humanos, em desfavor de José Eduardo da Silva Batista, presidente Casa de Cultura da Comunidade Negra de Goiânia e Goiás (Cacune) , em razão da impugnação parcial das despesas no âmbito do Convênio 23/2006 - Siafi 567290 (peça 2, p. 218-238) , celebrado entre o referido Ministério e a retromencionada entidade, e que tinha por objeto o "fortalecimento institucional das Comunidades Remanescentes dos Quilombos do Estado de Goiás", conforme plano de trabalho (peça 2, p. 30-40) .
2.1.O Convênio 23/2006 foi firmado no valor total de R$ 132.000,00, sendo R$ 120.000,00, à conta da concedente e R$ 12.000,00, referentes à contrapartida do convenente. Teve vigência de 4/9/2006 a 31/1/2007 (peça 2, p. 294) . Os recursos foram liberados, por meio da Ordem Bancária 2006OB900094, datada de 5/10/2006 (peça 2, p. 288) .
2.2.A partir dos exames da fase externa desta TCE (peças 14-16) , realizou-se a citação solidária de José Eduardo da Silva Batista e da Cacune, em virtude da seguinte irregularidade e respectivas condutas:
a) irregularidade: não comprovação, por meio de documentação idônea, da boa e regular aplicação dos recursos públicos recebidos no âmbito do Convênio 23/2006 - Siafi 567290 (peça 2, p. 218-238) , concernentes nas irregularidades constantes Relatório Final 23/2017/CCONTAB/SPO/SE (peça 7, p. 317-321) ;
a.1) conduta de José Eduardo da Silva Batista: não apresentar a documentação necessária para a comprovação da boa e regular aplicação dos recursos públicos federais repassados no âmbito do Convênio 23/2006 - Siafi 567290 (peça 2, p. 218-238) , de forma a elidir as irregularidades consistentes na realização de saques na conta corrente do convênio; não aplicação dos recursos no mercado financeiro; documentos de liquidação com datas e valores registrados que não coincidem com a movimentação bancária, além da ausência de atesto de recebimento, de identificação do projeto e/ou número do convênio firmado com a SEPPIR; pagamento de multas, tributos e juros sobre tributos pagos; e pagamentos de tarifas e taxas bancárias, conforme preconizado no Relatório Final 23/2017/CCONTAB/SPO/SE (peça 7, p. 320) ;
a.2) conduta da Cacune: não apresentar a documentação necessária para a comprovação da boa e regular aplicação dos recursos públicos federais repassados no âmbito do Convênio 23/2006 - Siafi 567290 (peça 2, p. 218-238) , de forma a elidir as irregularidades consistentes na realização de saques na conta corrente do convênio; não aplicação dos recursos no mercado financeiro; documentos de liquidação com datas e valores registrados que não coincidem com a movimentação bancária, além da ausência de atesto de recebimento, de identificação do projeto e/ou número do convênio firmado com a SEPPIR; pagamento de multas, tributos e juros sobre tributos pagos; e pagamentos de tarifas e taxas bancárias, conforme preconizado no Relatório Final 23/2017/CCONTAB/SPO/SE (peça 7, p. 320) . Responde solidariamente com seus administradores pelos danos causados ao erário na aplicação desses recursos (Súmula 286) .
2.3.Em face da revelia dos responsáveis, esta Corte de Contas deliberou, por meio do Acórdão 4406/2020-TCU-Segunda Câmara, julgar irregulares as contas de José Eduardo da Silva Batista e da Cacune, condenando-os em débito (peça 38) .
2.4.Irresignados, José Eduardo da Silva Batista e a Cacune interpuseram recurso de reconsideração (peças 61-85) contra o Acórdão 4406/2020-TCU-Segunda Câmara (peça 38) , espécie de recurso objeto do presente exame.
EXAME DE ADMISSIBILIDADE
3.	Reitera-se o exame preliminar de admissibilidade (peças 90-91) , acolhido por despacho do Relator, Ministro Aroldo Cedraz, que conheceu do recurso interposto por José Eduardo da Silva Batista e Cacune, sem a concessão de efeito suspensivo (peça 93) .
EXAME TÉCNICO
4.	Delimitação
4.1.Constitui objeto do presente recurso definir as seguintes questões:
a) preliminar:
a.1) prescrição do dano ao erário;
b) mérito: 
b.1) correta e regular aplicação dos recursos do convênio; e
b.2) ocorrência de boa-fé.
4.2.Registra-se que o presente exame atentará além dos elementos constantes da matriz de responsabilização utilizada pelo TCU para a questão da responsabilidade subjetiva, também aqueles constantes na Lei 13.655/2018 (Lei de Introdução às Normas do Direito Brasileiro - LINDB) , mormente no que concerne aos seus arts. 22 e 28.
Preliminar
5.	Prescrição do dano ao erário
5.1.A Casa de Cultura da Comunidade Negra de Goiânia e Goiás e José Eduardo da Silva Batista apresentam a tese de que teria ocorrido a prescrição punitiva e do dano ao erário, tendo eles aduzido as seguintes alegações (peça 62, p. 1) :
a) os fatos teriam ocorrido em outubro de 2006 e a citação do primeiro defendente teria sido feita em maio de 2020, ou seja, quase quatorze anos depois (peça 62, p. 1) ; e
b) deve-se acatar o prazo quinquenal fixado pelo STF (MS 32.201 e RE 636.886) .
Análise:
5.2.A prescrição do dano ao erário assume particular relevância, dado o recente julgamento, pelo STF, do RE 636.886 (tema 899 da repercussão geral) . No exame da prescrição, a Serur tem adotado os entendimentos detalhados na peça 94, que contém estudo e pronunciamentos anteriores da secretaria sobre o tema. Nessas manifestações estão desenvolvidas as seguintes premissas, que serão utilizadas no presente exame:
a) ao julgar o RE 636.886, o STF conferiu nova interpretação ao art. 37, § 5º, da Constituição Federal, fixando a tese de que "é prescritível a pretensão de ressarcimento ao erário fundada em decisão de Tribunal de Contas";
b) as pretensões punitiva e de ressarcimento devem observar o mesmo regime na atividade de controle externo, dado o objetivo comum da prescrição, de fixar prazo para o Tribunal de Contas agir, para caracterizar o ilícito, identificar seu autor, dimensionar as consequências da conduta e impor as consequências legais, independentemente de tais consequências terem natureza punitiva ou ressarcitória; e
c) até que sobrevenha norma específica, entende-se que a prescrição das pretensões punitiva e de ressarcimento, no processo de controle externo, deve observar o regime da Lei 9.873/1999, na linha dos recentes pronunciamentos do STF a respeito. Assim, sem prejuízo de se realizar o exame da prescrição também segundo o prazo decenal previsto no Código Civil, o critério adotado, na formulação da proposta de encaminhamento, será o da Lei 9.873/1999.
5.3.Com essas explicações, passa-se à análise da prescrição no caso em exame, considerando-se as premissas indicadas anteriormente.
5.4.Quanto à análise da prescrição segundo os critérios do Acórdão 1441/2016-TCU-Plenário, tem-se que a prescrição da pretensão punitiva e do débito subordinam-se ao prazo geral de dez anos (art. 205 da Lei 10.406/2002 - Código Civil) , contado a partir da data da ocorrência do fato e interrompido pelo ato que ordenar a citação, a audiência ou a oitiva da parte. A presente TCE refere-se à seguinte irregularidade: não comprovação parcial da boa e regular aplicação dos recursos públicos. O termo inicial da prescrição deu-se em 29/6/2007 (data da entrega da prestação de contas) - peça 2, p. 312.
5.5.O ato ordenatório da citação que interrompe a fruição do prazo data de 11/9/2018 (peça 16) . Logo, verifica-se a incidência do prazo decenal de prescrição previsto no art. 205 do Código Civil a partir da ocorrência do fato, cuja contagem é interrompida pelo ato que ordenou a citação. A propósito, cabe ressaltar que a prescrição da pretensão punitiva foi reconhecida pelo TCU quando da condenação em débito (peça 39) .
5.6.No que concerne à análise da prescrição pelo regime da Lei 9.873/1999, é preciso considerar os seguintes parâmetros:
a) Termo inicial: 
a.1) a Lei 9.873/1999, art. 1º, parte final, traz previsão expressa a respeito do início do prazo em se tratando de infrações imediatas e aquelas de caráter permanente ou continuado. As primeiras ocorrem contadas da data da prática do ato, e aquelas do dia em que tiver cessado a permanência ou a continuidade;
a.2) considerando que, no presente caso, a irregularidade refere-se à não comprovação parcial da boa e regular aplicação dos recursos públicos; o termo inicial, in casu, será a data da prestação de contas, qual seja, 29/6/2007 (peça 2, p. 312) ;
b) Prazo:
b.1) a Lei 9.873/1999 apresenta um prazo geral, de cinco anos (art. 1º) , e um prazo especial, previsto no art. 1º, § 2º, a saber: "quando o fato objeto da ação punitiva da Administração também constituir crime, a prescrição reger-se-á pelo prazo previsto na lei penal";
c) Interrupções por atos inequívocos de apuração dos fatos, sendo que 	no regime da Lei 9.873/1999, a prescrição se interrompe "por qualquer ato inequívoco, que importe apuração do fato" (art. 2º, II) . Os exemplos típicos, no caso em exame, são: (i) fase interna de exame da TCE no âmbito do Ministério da Justiça; e (ii) fase interna de exame da TCE na CGU; e (iii) fase externa de exame da TCE no TCU. Com esse fundamento, a prescrição foi interrompida:
c.1) em 5/7/2007, data do 	Parecer Técnico SEPPIR/SUBCOM 43/2007, pela aprovação da prestação de contas, do ponto de vista técnico (peça 2, p. 310-314) ;
c.2) em 24/7/2008, data da 	Nota Técnica (DL) 053/2008 COFIP-CISET-CC-PR, pelo encaminhamento à Secretaria Especial de Políticas de Promoção de Igualdade Racial - SEPPIR/PR para adoção de medidas saneadoras de impropriedades (peça 2, p. 324-330) ;
c.3) em 26/4/2011, data do Parecer Financeiro GEFIN/SEPLAN - 005/2011 - WRPB, pelo diligenciamento à convenente (peças 2, p. 332-344; 4, p. 179-185) ;
c.4) em 28/7/2014, 	Parecer Financeiro 40/2014/COTV/GEOFT/SEPLAN/SEPPIR/PR, de pela reprovação da prestação de contas (peça 5, p. 34-48) ;
c.5) em 28/4/2015, 	Parecer Financeiro 14/2015/COTV/GEOFT/SEPLAN/SEPPIR/PR, de 28/4/2015, pela aprovação parcial da prestação de contas (peça 6, p. 262-276) ;
c.6) em 1º/6/2017, 	Parecer Final 9/2017/COTV/GEOFT/SEPLAN/GAB-SEPPIR/SEPPIR, pela responsabilização (peça 7, p. 288-297) ;
c.7) em 3/7/2017, data do 	Relatório Final 23/2017/CCONTAB/SPO/SE (Relatório Final de TCE) - peça 7, p. 317-321;
c.8) em 3/5/2018, data do parecer do dirigente do órgão de controle interno (peça 12, p. 9) ;
c.9) em 22/5/2018, data do pronunciamento ministerial (peça 10) ;
c.10) em 11/9/2018, data da instrução preliminar de citação (peças 14-16) ;
c.11) em 21/3/2020, data da instrução de mérito (peças 34-36) ;
d) Interrupções pela citação dos responsáveis, sendo que a prescrição também é interrompida "pela notificação ou citação do indiciado ou acusado, inclusive por meio de edital", nos termos do art. 2º, I, da Lei 9.873/1999. E, no regime dessa lei, a interrupção se dá pela citação propriamente dita, e não pelo despacho que a ordena. Com esse fundamento, houve a interrupção: 
d.1) datas de ciência dos responsáveis em:
d.1.1) José Eduardo da Silva Batista: 24/12/2018 (peça 21) ;
d.1.2) Casa de Cultura da Comunidade Negra de Goiânia e Goiás: 22/10/2019 (peça 31) ; 
d.2) cabe destacar, por oportuno, que, em se tratando de devedores solidários, a interrupçãoda prescrição feita a um prejudica aos demais. Incide, nesse caso, regra própria da teoria geral dasobrigações, segundo a qual "a interrupção efetuada contra o devedor solidário envolve os demais" (art. 204, § 1º, do Código Civil) . São consequências próprias da solidariedade (a exemplo da regrade que o credor pode demandar qualquer dos devedores, art. 275 do Código Civil) , que nãoprecisam ser repetidas em cada diploma legal específico;  
e) Interrupção pela decisão condenatória recorrível (art. 2º, inciso III, da Lei 9.873/1999) , sendo que para esse fundamento, houve a interrupção em 23/4/2020, data da sessão em que foi proferido o acórdão condenatório (peça 38) . Essa interrupção é relevante, por estabelecer prazo para julgamento do recurso;
f) Da prescrição intercorrente:
f.1) nos termos do art. 1º, § 1º, da Lei 9.873/1999, opera-se a prescrição intercorrente se o processo ficar paralisado por mais de três anos, aguardando "julgamento ou despacho";
f.2) note-se que há uma correlação entre essa hipótese e as causas de interrupção da prescrição do art. 2º. Com efeito, uma vez interrompida a prescrição por alguma das hipóteses do art. 2º, o processo não pode ficar inativo, sem qualquer inovação processual relevante, por mais de três anos;
f.3) trata-se de prazo específico, não se aplicando nem o prazo geral de cinco anos nem o prazo especial, da lei penal (§ 2º) . A finalidade da prescrição intercorrente, com seu prazo próprio, é a de assegurar a eficiência e celeridade nas apurações administrativas. Seria contrário a essa finalidade a paralisação injustificada do processo por período maior que o triênio estabelecido para a hipótese;
f.4) a extrapolação do prazo de três anos, sem inovação relevante no processo, pode configurar negligência. Por isso, além de se operar a prescrição, deve-se promover a "apuração da responsabilidade funcional decorrente da paralisação, se for o caso";
f.5) em muitas situações o exame da prescrição intercorrente pode ficar prejudicado nos processos já em tramitação no TCU. Como a ação de ressarcimento era considerada imprescritível, as peças que compõem a tomada de contas especial, elencadas no art. 10 da Instrução Normativa-TCU 71/2012, não contemplam informações pormenorizadas quanto ao andamento do processo na fase interna, o que pode prejudicar a análise de eventual paralisação por mais de três anos;
f.6) assim, caso o tribunal venha a adotar a sistemática da Lei 9.873/1999 para aferir a prescrição, convém avaliar, oportunamente, a possibilidade de ajustes na IN-TCU 71/2012, para que as tomadas de contas especiais encaminhadas ao tribunal contemplem informações sobre as interrupções ocorridas na fase interna do procedimento; e
f.7) especificamente quanto a esta TCE, as próprias causas de interrupção elencadas acima permitem evidenciar que o processo teve andamento regular, em que pese o lapso temporal entre os eventos das alíneas "c.3" (Parecer Financeiro GEFIN/SEPLAN - 005/2011 - WRPB, de 26/4/2011) e "c.4" (Parecer Financeiro 40/2014/COTV/GEOFT/SEPLAN/SEPPIR/PR, de 28/7/2014) . Com efeito, nesse lapso temporal, o processo não ficou parado, conforme se observa nos documentos às peças 2, p. 380-381, 386-388, 392-393, 396, 398, 400-401 (atos administrativos ocorridos de maio de 2012 a janeiro de 2013) .
5.7.Diante da análise da questão prescricional procedida no item 5.6 deste exame, conclui-se que, não obstante a existência de outras causas interruptivas (a exemplo da notificação dos responsáveis, na fase interna da TCE) , os eventos indicados acima são suficientes para evidenciar que não ocorreu a prescrição - nem mesmo a prescrição intercorrente, prevista no art. 1º, § 1º, da Lei 9.873/1999.
5.8.Por fim, são oportunas algumas considerações sobre a possibilidade de aplicar, neste processo, novo critério para exame da prescrição, diverso do considerado no julgamento originário (que seguiu o Acórdão 1441/2016-TCU-Plenário) .
5.9.Partindo-se da premissa de que a pretensão reparatória segue as mesmas balizas (Lei 9.873/1999) , enquanto não houver norma específica a respeito, a demonstração de que não se operou a prescrição punitiva impõe, como consequência, a conclusão de que também é viável a condenação ao ressarcimento do prejuízo apurado nos autos. Com efeito, quanto ao débito, o novo parâmetro para exame da prescrição não altera o resultado do julgamento. Todavia, deve-se ressaltar, quanto à prescrição da multa, a proibição de reformatio in pejus. 
5.10.Em face do exposto, propõe-se refutar a tese dos recorrentes.
Mérito
6.	Correta e regular aplicação dos recursos do convênio
6.1.Os recorrentes trazem a tese de que estaria comprovada a correta e regular aplicação dos recursos do Convênio 023/2006, tendo, para tanto, aduzido os seguintes argumentos (peças 61, p. 1-2) :
a) teria argumentado junto ao Banco do Brasil S/A a não incidência das tarifas na conta vinculada de convênio, mas a instituição bancária teria se mostrado indiferente (peça 61, p. 1) ;
b) as despesas com CPMF deveriam ser consideradas regulares, uma vez que eventual recolhimento aos cofres públicos configuraria dupla cobrança tributária (bis in idem) - peça 61, p. 1;
c) relativamente ao cumprimento do objeto, as contas do Convênio 023/2006 teriam sido aprovadas pelo órgão concedente (peça 61, p. 1) ; e
d) a questão dos saques na conta vinculada ao convênio seria de pleno conhecimento do órgão concedente e do órgão de controle interno da Presidência da República, não tendo eles se manifestado quanto ao procedimento adotado, o que levaria à conclusão de que o órgão concedente teria aceitado a prática como medida excepcional (peças 61, p. 2; e 78-79) .
Análise:
6.2.Em relação à alegação de que teria sido argumentado junto ao Banco do Brasil S/A a não incidência das tarifas na conta vinculada de convênio, mas a instituição bancária teria se mostrado indiferente; vê-se que essa não merece prosperar. Com efeito, os recorrentes não trouxeram aos autos documentos que comprovem tal situação.
6.3.Quanto ao argumento de que as despesas com CPMF deveriam ser consideradas regulares, uma vez que eventual recolhimento aos cofres públicos configuraria dupla cobrança tributária (bis in idem) ; tem-se que essas socorrem aos apelantes. De fato, no cálculo do débito, devem ser excluídos os valores pagos a título de CPMF na conta corrente específica do convênio, porquanto a devolução de recursos equivalentes a tal despesa configuraria enriquecimento ilícito da União (Acórdão 987/2018-TCU-Primeira Câmara, rel. Ministro BENJAMIN ZYMLER) . Em face disso, o valor de R$ 453,27 deve ser expurgado do débito.
6.4.No que tange à arguição de que, relativamente ao cumprimento do objeto, as contas do Convênio 023/2006 teriam sido aprovadas pelo órgão concedente; tem-se que essa não deve ser acolhida. 
6.5.Efetivamente, a jurisprudência desta Corte é no sentido de que a mera execução física do objeto ou de parte dele, por si só, não comprova que os recursos foram aplicados corretamente, cabendo ao responsável demonstrar o nexo causal entre os recursos que lhe foram repassados e os documentos de despesas referentes à execução, tais como notas de empenho, recibos, notas fiscais, extratos bancários, de forma que seja possível confirmar que determinado objeto conveniado (no caso objeto do repasse) tenha sido executado com os recursos transferidos. 
6.6.Esse entendimento fundamenta-se no dever de prestar contas, previsto no parágrafo único do art. 70 da Constituição Federal, bem como em outros normativos infraconstitucionais, como o Decreto-Lei 200/1967. Nesse sentido é o teor dos Acórdão 2024/2016-TCU-Segunda Câmara, rel. Ministra ANA ARRAES; 1449/2016-TCU-2ª Câmara, rel. Ministra ANA ARRAES; 11236/2015-TCU-2ª Câmara, rel. Ministra ANA ARRAES; 11222/2015-TCU-2ª Câmara, rel. Ministro AUGUSTO NARDES; 7612/2015-TCU-1ª Câmara, rel. Ministro WALTON ALENCAR RODRIGUES; 3356/2019-TCU-1ª Câmara, rel. Ministro WALTON ALENCAR RODRIGUES e 3547/2019-TCU-1ª Câmara, rel. Ministro BENJAMIM ZYMLER.
6.7.No tocante ao argumento de que a questão dos saques na conta vinculada ao convênio seria de pleno conhecimento do órgão concedente e do órgão de controle interno da Presidência da República, não tendo eles se manifestado quanto ao procedimento adotado, o que levaria à conclusão de que o órgão concedente teria aceitado a prática como medida excepcional; vê-se que esse não deve ser acatado.
6.8.Ora, o fato de os órgãos mencionados no item precedente terem tido ciência dos saques realizados pelo convenente não pode servir de anteparo para o cometimento da irregularidade. Além disso, o silencia do órgão concedente não significa necessariamente a concordância tácita desse com a realização de saques na conta vinculada do convênio. Deve-se ressaltar que a existência de greve bancária (peça 67) contradiz os próprios apelantes, os quais realizaram dois saques contra recibo e um saque para pagamentos diversos. Ora, se podiam efetuar saques podiam solicitar talões de cheque ou efetuar transferências, de modo a cumprir o art. 20 da IN STN 1/1997.  
6.9.O saque em espécie, além de contrariar normativo legal, impede, em regra, o estabelecimento de nexo de causalidade entre os saques realizados e a execução do objeto pactuado por meio de convênio ou congênere, custeada com recursos federais. Na execução do convênio em análise, ocorreram saques em espécie no valor de R$ 67.500,00 (R$ 46.000,00 + R$ 17.000,00 + R$ 4.500,00) , conforme demonstram os documentos de peças 3, p. 18; 5, p. 224; e 7, p. 291-293, 318-319.
6.10.O entendimento consolidado desta Corte sobre a matéria é no sentido de que os saques em espécie nas contas que detêm recursos de convênio contrariam não apenas os normativos legais vigentes, mas impedem o estabelecimento de nexo de causalidade entre os valores retirados da conta e a execução do objeto pactuado por meio de convênio ou congênere custeada com recursos públicos, o que obsta a comprovação da regular aplicação dos recursos públicos repassados (Acórdão 997/2015-TCU-Plenário, rel. Ministro BENJAMIN ZYMLER; 2190/2015-TCU-2ª Câmara, rel. Ministro-Substituto ANDRÉ DE CARVALHO; 3451/2015-TCU-2ª Câmara, rel. Ministro-Substituto ANDRÉ DE CARVALHO; 5440/2015-TCU-1ª Câmara, rel. Ministro JOSÉ MÚCIO MONTEIRO; 5678/2015-TCU-2ª Câmara, rel. Ministro-Substituto MARCOS BEMQUERER; 6951/2015-TCU-1ª Câmara, rel. Ministro-Substituto AUGUSTO SHERMAN; 9361/2015-TCU-2ª Câmara, rel. Ministra ANA ARRAES; 7231/2017-TCU-2ª Câmara, rel. Ministro AUGUSTO NARDES; 10854/2018-TCU-2ª Câmara, rel. Ministra ANA ARRAES e 14947/2018-TCU-1ª Câmara, rel. Ministro WALTON ALENCAR RODRIGUES) .  
6.11.Compulsando os autos, não restou comprovado o nexo de causalidade financeira entre os recursos sacados e as despesas apresentadas, mantendo-se, pois, o dano ao erário no valor histórico de R$ 67.500,00.
6.12.No que concerne à questão da responsabilidade subjetiva com base na Lei 13.655/2018 (Lei de Introdução às Normas do Direito Brasileiro - LINDB) , cabe assinalar que as alterações promovidas pela norma legal, em especial a inclusão do art. 28, não provocam modificação nos requisitos necessários à responsabilidade financeira pelo débito - o dever de indenizar os prejuízos ao erário permanece sujeito à comprovação de dolo ou culpa (Acórdão 2391/2018-TCU-Plenário, rel. Ministro BENJAMIN ZYMLER, e 5547/2019-TCU-1ª Câmara, rel. Ministro BENJAMIN ZYMLER) .
6.13.Em face do exposto, propõe-se acolher parcialmente a tese dos apelantes para excluir a parcela de débito relativa ao pagamento de CPMF (R$ 453,27) .
7.	Ocorrência de boa-fé
7.1.Os apelantes teriam agido com boa-fé na execução do convênio (peça 61, p. 2) . Os saques na conta vinculada do convênio teriam sido realizados com boa-fé, ante às circunstâncias da época (peça 61, p. 2) .
Análise:
7.2.No que concerne à questão da boa-fé, a jurisprudência deste Tribunal sedimentou entendimento de que quando se trata de processos atinentes ao exercício do controle financeiro da Administração Pública, tais como o que ora se examina, a boa-fé não pode ser presumida, devendo ser demonstrada e comprovada a partir dos elementos que integram os autos. Tal interpretação decorre da compreensão de que, relativamente à fiscalização dos gastos públicos, privilegia-se a inversão do ônus da prova, pois cabe ao gestor comprovar a boa aplicação dos dinheiros e valores públicos sob sua responsabilidade.
7.3.Diante desse contexto, e após exame de toda a documentação carreada aos autos, não há como se vislumbrar a boa-fé na conduta dos recorrentes; já que não foram constatados atos ou fatos atenuantes os quais pudessem apontar para atitude zelosa e diligente desses na condução da execução financeira do convênio.
7.4.No âmbito do TCU, é considerado de boa-fé o responsável que, embora tenha concorrido para o dano ao erário ou outra irregularidade, seguiu as normas pertinentes, os preceitos e os princípios do direito. A análise da conduta, portanto, é feita sob o ponto de vista objetivo, sem que seja necessária a comprovação de má-fé (dolo) , mas apenas da ausência de boa-fé objetiva, para a responsabilização do agente (Acórdão 7936/2018-TCU-Segunda Câmara, rel. Ministro-Substituto AUGUSTO SHERMAN) . Nesse sentido, tem-se os Acórdão 13732/2019-TCU-Primeira Câmara, rel. Ministro WALTON ALENCAR RODRIGUES; 8987/2018-TCU-1ª Câmara, rel. Ministro WALTON ALENCAR RODRIGUES; e 1921/2011-2ª Câmara, rel. Ministro RAIMUNDO CARREIRO.
CONCLUSÃO
8.	Das análises anteriores, conclui-se pelo provimento parcial do recurso, considerando-se que:
a) não ocorreu prescrição do dano ao erário com base no regime da Lei 9.873/1999, mantendo-se inalterada o resultado do julgamento a quo;
b) não houve comprovação da boa e regular aplicação dos recursos repassados por força do Convênio 23/2006 - Siafi 567290, haja vista a insuficiência de elementos a demonstrar o nexo de causalidade financeira entre os recursos sacados e as despesas do objeto pactuado;
c) no cálculo do débito, devem ser excluídos os valores pagos a título de CPMF na conta corrente específica do convênio, porquanto a devolução de recursos equivalentes a tal despesa configuraria enriquecimento ilícito da União; e
d) a boa-fé não deve ser presumida mas sim demonstrada e comprovada, fato que não ocorreu nos presentes autos, já que não foram constatados atos ou fatos atenuantes os quais pudessem apontar para atitude zelosa e diligente desses na condução da execução financeira do convênio.
8.1. Com base no contido na alínea "c" do item precedente, propõe-se prover parcialmente o recurso ora manejado para excluir a parcela de débito relativa ao pagamento de CPMF (R$ 453,27) .  	
PROPOSTA DE ENCAMINHAMENTO
9.	Ante todo o exposto, submete-se à consideração superior a presente análise do recurso de reconsideração interposto pela Casa de Cultura da Comunidade Negra de Goiânia e Goiás e José Eduardo da Silva Batista contra o Acórdão 4406/2020-TCU-Segunda Câmara, propondo-se, com fundamento no art. 32, inciso I, e 33, da Lei 8.443/1992:
	a) 	conhecer do recurso e, no mérito, dar-lhe provimento parcial, para excluir o débito de que trata o item 9.3 do Acórdão 4406/2020-TCU-Segunda Câmara, conforme indicado na fundamentação, atribuindo-lhe a seguinte composição de dívida remanescente dos responsáveis:
	Data da ocorrência 
	Valor original (R$) 

	31/1/2007
	1.900,44

	31/1/2007
	4.024,90

	9/10/2006
	46.000,00

	16/10/2006
	17.000,00

	27/10/2006
	4.500,00

	27/10/2006
	7,80

	22/2/2007
	252,91

	9/10/2006
	421,79

	17/4/2008
	162,60 (crédito) 

	17/5/2010
	605,28 (crédito) 

b)	 dar ciência da deliberação que vier a ser adotada às recorrentes, ao Ministério da Mulher, da Família e dos Direitos Humanos, à Controladoria-Geral da União, à Procuradoria da República no Estado de Goiás, e aos demais interessados." 
	É o Relatório.

Alexandre Melo Soares (24.518/OAB-DF) e Beatriz Cruz da Silva (24.967/OAB-DF), representando Casa de Cultura da Comunidade Negra de Goiânia e Goiás; Alexandre Melo Soares (24.518/OAB-DF) e Beatriz Cruz da Silva (24.967/OAB-DF), representando Jose Eduardo da Silva Batista.

Subprocurador-Geral Lucas Rocha Furtado.

TOMADA DE CONTAS ESPECIAL. IMPUGNAÇÃO PARCIAL DE DESPESAS DE CONVÊNIO CELEBRADO COM O ENTÃO MINISTÉRIO DA JUSTIÇA. REVELIA. DANO AO ERÁRIO. DÉBITO. MULTA. RECURSO DE RECONSIDERAÇÃO. CONHECIMENTO. PROVIMENTO PARCIAL. REDUÇÃO DO DÉBITO. CIÊNCIA.

TOMADA DE CONTAS ESPECIAL (TCE)

Unidade de Auditoria Especializada em Tomada de Contas Especial (AudTCE).

Trata-se de recurso de reconsideração interposto pela entidade Casa de Cultura da Comunidade Negra de Goiânia e Goiás e por José Eduardo da Silva Batista, na condição de presidente dessa entidade, contra o Acórdão 4406/2020-TCU-Segunda Câmara (rel. min. Ana Arraes) .
2.	A decisão combatida julgou irregulares as contas dos recorrentes, imputando-lhes o débito apurado nos autos, em razão da falta de comprovação, por meio de documentação idônea, da boa e regular aplicação dos recursos públicos recebidos no âmbito do Convênio 23/2006 - Siafi 567290, celebrado entre o referido Ministério e a retromencionada entidade, e que tinha por objeto o "fortalecimento institucional das Comunidades Remanescentes dos Quilombos do Estado de Goiás".
3.	Em sede preliminar, foi alegada a prescrição da pretensão ressarcitória do dano ao erário. No mérito, foram trazidos argumentos acerca da correta e regular aplicação dos recursos do convênio e a ocorrência de boa-fé.
4.	A Secretaria de Recursos (Serur) propõe o provimento parcial do recurso para alterar a composição do débito, vez que a devolução de valores pagos a título de CPMF na conta corrente específica do convênio configuraria enriquecimento ilícito da União, proposta que foi aquiescida pelo representante do Ministério Público que atua junto ao TCU (MPTCU) .
5.	Quanto à admissibilidade, ratifico o entendimento já externado no despacho de peça 93, no sentido de que o recurso deve ser conhecido, sem efeito suspensivo, eis que preenchidos os requisitos de admissão que regem a espécie, com fundamento nos artigos 277, I, e 285, caput e § 2º, do Regimento Interno do TCU. 
6.	Adoto como minhas próprias razões de decidir os pareceres que me antecederam, transcritos no Relatório precedente, sem prejuízo de tecer breves considerações acerca do provimento parcial do recurso ora em exame.
7.	No que toca à questão da prescrição, acompanho in totum a análise da Serur, que, à luz do que estabelece o regime da Lei 9.783/1999, demonstrou não ter havido a ocorrência da prescrição das pretensões ressarcitória e punitiva, em razão de diversos marcos interruptivos que se sucederam a partir do marco inicial de 29/6/2007, ou seja, a data da prestação de contas, tanto na fase interna como na fase externa desta tomada de contas especial, análise que se coaduna com a novel Resolução-TCU 344/2022, bem assim com o entendimento esposado pelo Acórdão 534/2023-TCU-Plenário (rel. min. Benjamin Zymler) , de que o marco inicial de contagem de prazo da prescrição intercorrente (art. 8º da resolução) é a ocorrência do primeiro marco interruptivo da prescrição ordinária (art. 5º da mesma resolução) .
8.	Em relação às alegações trazidas com o intuito de regular aplicação dos recursos do convênio, somente merece acolhida aquela relativa às despesas de CPMF, já que, de fato, devem ser excluídas do cálculo do débito, porquanto a devolução de recursos equivalentes a tais despesas configuraria enriquecimento ilícito da União (Acórdão 987/2018-TCU-1ª Câmara, rel. min. Benjamim Zymler) .
9.	Em relação à alegação de que as contas do Convênio 023/2006 teriam sido aprovadas pelo órgão concedente, é importante repisar que jurisprudência desta Corte é no sentido de que a mera execução física do objeto ou de parte dele, por si só, não comprova que os recursos foram aplicados corretamente, cabendo ao responsável demonstrar o nexo causal entre os recursos que lhe foram repassados e os documentos de despesas referentes à execução, entendimento que se fundamenta no dever de prestar contas, previsto no parágrafo único do art. 70 da Constituição Federal.
10.	O argumento de que os saques na conta vinculada ao convênio seriam de pleno conhecimento do órgão concedente e do órgão de controle interno da Presidência da República não deve ser admitido. Como bem salientou a Serur, o silêncio do órgão concedente não significa necessariamente a concordância tácita com aquela prática. Ademais, a ocorrência de greve suscitada pela defesa contradiz o fato de que os responsáveis realizaram saques contrarrecibo e um saque para pagamentos diversos, demonstrando que poderiam ter cumprido o que dispõe o art. 20 da IN STN 1/1997.
11.	O entendimento há muito consolidado desta Corte é no sentido de que os saques em espécie nas contas que detêm recursos de convênio contrariam não apenas os normativos legais vigentes, mas impedem o estabelecimento de nexo de causalidade entre os valores retirados da conta e a execução do objeto pactuado por meio de convênio ou congênere custeada com recursos públicos, o que obsta a comprovação da regular aplicação dos recursos públicos repassados.
12.	  No tocante à alegada boa-fé dos recorrentes, deve-se reafirmar o fato de que ela não deve ser presumida, mas sim demonstrada e comprovada, fato que não ocorreu nos presentes autos, já que não foram constatados atos ou fatos atenuantes os quais pudessem apontar para uma atitude zelosa e diligente dos responsáveis na condução da execução financeira do convênio.
13.	Dito isso, dou provimento parcial ao recurso de reconsideração ora em exame, para excluir a parcela de débito relativa ao pagamento de CPMF (R$ 453,27) do dano apurado, mantendo os demais dispositivos do acórdão recorrido.
Ante o exposto, VOTO para que seja adotada a minuta de Acórdão que ora trago ao exame deste Colegiado.
TCU, Sala das Sessões, em 25 de abril de 2023.
AROLDO CEDRAZ 
Relator